最高法院刑事判決　　　　　　　　　　　　　　　九十一年度台上字第五三九三號
　　上訴人　台灣高等法院高雄分院檢察署檢察官
　　被　告　甲○○
右上訴人因被告強盜案件，不服台灣高等法院高雄分院中華民國八十九年六月二十日
第二審判決（八十九年度上訴字第四五四號，起訴案號：台灣高雄地方法院檢察署八
十八年度偵字第一三四五一號），提起上訴，本院判決如左：
    主  文
上訴駁回。
    理  由
按刑事訴訟法第三百七十七條規定，上訴於第三審法院，非以判決違背法令為理由，
不得為之。是提起第三審上訴，應以原判決違背法令為理由，係屬法定要件。如果上
訴理由狀並未依據卷內訴訟資料，具體指摘原判決不適用何種法則或如何適用不當，
或所指摘原判決違法情事，顯與法律規定得為第三審上訴理由之違法情形，不相適合
時，均應認其上訴為違背法律上之程式，予以駁回。本件檢察官上訴意旨略稱：(一)警
方於查獲被告甲○○騎乘贓車時，於機車上扣得西瓜刀、黑色全罩式安全帽，嗣經被
害人黃勝宏、王慶煌指認係被告強取財物。黃勝宏且於偵審中指稱，因面罩有打開，
被告有花臉，所以可辨認。上開證據已足認被告有連續強盜之犯行，原審不予採納，
違反經驗法則。(二)被告於警訊時及檢察官偵查中辯稱：案發時伊在台北，住在其大哥
楊繼鵬處。但楊繼鵬證稱：被告於「四月初沒有去找我」，足見被告所舉不在場證明
，並非實在。楊繼鵬且證稱：掃墓之事，早就聯絡好了，那時他（指被告）在彰化。
但原審未就被告何時回高雄詳為調查，若被告於民國八十八年四月三日以前回到高雄
，即涉嫌重大云云。
惟查：(一)原判決維持第一審諭知被告被訴強盜部分無罪之判決（另被訴竊盜部分，業
經第一審判刑確定），駁回檢察官在第二審之上訴。係以公訴意旨略以：被告與另一
不詳姓名男子共同基於概括之犯意，意圖為自己不法之所有，於八十八年四月三日凌
晨三時三十五分許，二人均戴全罩式安全帽，共乘一輛未懸掛車牌之機車，至高雄市
楠梓區○○街九十二號之「ＯＫ便利超商」，由該不詳姓名者持西瓜刀抵住值班之店
員黃勝宏脖子，喝令「不要動，否則一刀砍下去，你就要縫很多針」，致黃勝宏無法
抗拒而蹲下，被告則持木棍搜刮該商店之財物，強取新台幣（下同）五千元。得手後
，復於同日凌晨三時四十分許，同至高雄市○○區○○街七六七號「中日超商」，由
被告持西瓜刀喝令值班之店員王慶煌，「不要動，否則一刀砍下去，你就要縫很多針
」，致王慶煌不能抗拒，任由持木棍之不詳姓名者搜括該商店之財物，強取九千九百
九十三元，得手後逃逸，因認被告涉有懲治盜匪條例第五條第一項之罪嫌云云。無非
以店員黃勝宏、王慶煌之指證，並有西瓜刀二把扣案可稽；而被告所提不在場證明並
不實在，以為論據（見偵查卷第三十四頁背面）。惟訊據被告堅決否認有強盜之行為
，並辯稱：八十八年四月三日伊在彰化其二哥之住處，不在高雄，當時因曾與人鬥毆
，而走避台北、彰化、高雄等地，在警訊時記錯日期，才誤稱在台北大哥家等語。原
審經審理結果，除引用第一審判決記載之理由外，並補充記載其理由，敘明：(1)黃勝
宏、王慶煌雖曾指認被告涉嫌強取財物。惟黃勝宏係指稱：由另一名不詳姓名者持西
瓜刀抵住伊之脖子，喝令其蹲下，被告則持木棍搜刮財物，因被告所戴全罩式安全帽
之「眼罩」部分，曾經打開，見到花臉，所以辨認是被告。但本件案發之時間在八十
八年四月三日，至八十八年五月二十七日為指認時，已逾一個半月餘，當時黃勝宏係
被另一名不詳姓名者持西瓜刀強迫蹲下，在此情況下，於驚慌之餘，瞬間之記憶，勢
難僅從「眼罩」部分之眼、鼻處，即能明確分辨出歹徒之臉型、五官等全貌。至於被
告雖有青春痘之痕跡，但並不明顯，尚難稱為有特殊、獨特之外觀特徵。另王慶煌於
審判中已說明，「當時搶匪有二人，但那些人比被告瘦」，已無從證明被告涉嫌強盜
。(2)證人即承辦之警員楊崇賢、張祥龍亦一致證稱：當時係因被告騎乘之機車上有二
把西瓜刀及一付手套，因而「聯想」到一個半月前之超商強盜案，除此之外，並無其
他證據（依卷內資料，不曾論及被告擁有全罩式安全帽）；至於現場之錄影帶，已經
發還給超商重複使用，無從比對。(3)檢察官係以扣案之西瓜刀二把，採為被告犯罪之
證據；另黃勝宏、王慶煌均證述，歹徒騎乘黑色重型機車，一人持西瓜刀、一人持木
棍。但被告被查獲時，係騎乘輕型機車，車上有二把西瓜刀（且無全罩式安全帽，另
黃勝宏、王慶煌指稱歹徒均著黑衣，但被告到案時係穿白色條紋上衣，見警卷第十六
頁照片），均與黃勝宏、王慶煌指證之情形不符，尚無法使通常一般之人均不致於有
所懷疑，而得確信其為有罪之程度。此外復查無其他任何積極證據足資證明被告有強
盜之行為，爰維持第一審諭知被告被訴強盜部分無罪之判決，駁回檢察官在第二審之
上訴，已詳細說明其取捨證據及得心證之理由。(二)認定不利於被告之事實，須依積極
證據，苟積極證據不足為不利於被告事實之認定時，即應為有利於被告之認定，更不
必有何有利之證據（本院三十年上字第八一六號判例參照）。又犯罪事實依法應依證
據認定之，不得僅以被告之反證不成立，持為認定犯罪之論據（本院二十一年上字第
四七四號、三十年上字第四八二號判例參照）。關於被告所舉之不在場證明，先謂：
八十八年四月三日伊在台北，住在其大哥楊繼鵬家一節；雖經楊繼鵬證稱：被告於「
四月初沒有去找我」。但被告嗣後已經說明：八十八年四月三日是在彰化其二哥楊繼
萬之住處，因當時曾與人鬥毆，而走避台北、彰化、高雄等地；至八十八年五月二十
六日遭逮捕時，已事隔多日因而記錯日期，才誤稱在台北大哥家。核與楊繼鵬所供：
「他（指被告八十八年四月三日）沒到台北，有到彰化，大約在三月底有去我住處，
……他平常會到彰化找二哥楊繼萬，……他彰化、高雄二地都有住，……那時他在彰
化」（見偵查卷第三十二頁背面），及楊繼萬所供：「他（指被告）大約是清明節前
去我那裏（按清明節為四月五日），當時我住彰化，他因為與別人打架，去我那裏調
養」（見原審卷第四十二頁）等情相符。被告另狀稱：「八十八年三月十七日至四月
五日伊人在彰化，其二哥楊繼萬的工作場所，有老闆陳振聰可以證明，並且在四月五
日當天，由老闆陳振聰親自叫車送伊回高雄」（見第一審卷第三十六頁）；亦與楊繼
鵬所供：「掃墓之事，早就聯絡好了，那時他在彰化」相符（見偵查卷第三十二頁背
面）。嗣法院為調查上開證據而傳喚陳振聰，但傳拘無著（見第一審卷第四十一至四
十七頁、第五十五至五十九頁），並非上訴意旨所稱未為調查。依上所述，縱被告之
反證尚待證實，或縱屬不成立，但仍應有積極之證據以證明其犯罪事實，苟積極證據
不足為不利於被告事實之認定時，即應為有利於被告之認定。上訴意旨徒憑己見，就
原判決已說明事項或屬原審採證認事職權之適法行使，任意指摘為違法，或重為事實
之爭辯，或對於卷宗內同一證據資料之判斷持與原判決不同之評價，顯與法律規定得
為第三審上訴理由之違法情形，不相適合。其上訴違背法律上之程式，應予駁回。
據上論結，應依刑事訴訟法第三百九十五條前段，判決如主文。
中      華      民      國    九十一    年      九      月    二十六    日
                              最高法院刑事第十一庭
                                  審判長法官  呂  潮  澤
                                        法官  白  文  漳
                                        法官  陳  世  雄
                                        法官  孫  增  同
                                        法官  林  開  任
      右正本證明與原本無異
                                              書  記  官
中      華      民      國    九十一    年      九      月     三十     日
